臺灣臺中地方法院民事判決
111年度訴字第114號
原      告  李信龍  
            李有恭  
            許玉葉  



共     同
訴訟代理人  紀育泓律師
被      告  李季芳  


訴訟代理人  王翼升律師
            廖泉勝律師
上列當事人間不動產所有權移轉登記等事件，本院於民國111年1
0月5日言詞辯論終結，判決如下：
    主    文
原告之訴及假執行之聲請均駁回。
訴訟費用原告負擔。
    事實及理由
壹、程序方面：
一、按「訴狀送達後，原告不得將原訴變更或追加他訴。但擴張
    或減縮應受判決事項之聲明者、不甚礙被告之防禦及訴訟之
    終結者，不在此限。」、「原告於判決確定前，得撤回訴之
    全部或一部。但被告已為本案之言詞辯論者，應得其同意。
    」民事訴訟法第255條第1項第3款、第7款及第262條第1
    項定有明文。
二、查原告起訴時，原備位聲明第一項：被告應給付原告李信龍
    新台幣（下同）107萬1000元；給付原告李有恭88萬2200元
    及原告許玉葉181萬5000元。其中請求被告給付李有恭為系
    爭房地所支出之冷氣及相關管線裝置費用10萬2200元，及原
    告許玉葉為系爭房地所支出之裝潢、裝設鐵窗、採光罩等費
    用31萬5000元，嗣於民國111年3月7日以準備㈡狀（本院卷一
    第427-435頁），將上開李有恭請求之10萬2200元及許玉葉
    請求之31萬5000元撤回，並減縮備位聲明第一項為：被告應
    給付原告李信龍107萬1000元；給付原告李有恭78萬元及給
    付原告許玉葉150萬元，暨均自起訴狀繕本送達翌日起至清
    償日止，按年利率百分之五計算之利息。核屬減縮應受判決
    事項之聲明，於法無不合，應予准許。
貳、實體方面：
一、原告主張：　　
　㈠先位部分：
　1.原告李有恭、許玉葉為原告李信龍及被告李季芳之父母，原
    居住於臺中市○○區○○村○○路000巷0號(下稱系爭舊屋)長達30
    餘年，101年6、7月間因考量系爭舊屋已相當老舊，為安養
    晚年，原告李有恭、原告許玉葉遂與獨子即原告李信龍及當
    時尚單身、無結婚打算之二女兒即被告李季芳共同商議，由
    兩造共同出資購買坐落於臺中市○○區○○段000000地號土地及
    其上同段1269建號即門牌號碼臺中市○○區○○路00號房屋(下
    稱系爭房地)，並約定兩造共有系爭房地，就系爭土地、房
    屋之所有權應有部分，兩造均各為四分之一，且為便利以任
    職於元大證券公司之被告名義去申辦房屋貸款，可享有較優
    惠之貸款利率，兩造亦約定以被告為系爭房地之登記名義人
    。
  2.101年7月7日簽訂系爭房地買賣契約後，李有恭亦於101年7
    月17日匯款78萬元至被告所有之元大銀行南京東路分行帳戶
    （帳號000000000****，末四碼本院依職權隱去)，作為購買
    系爭房地之頭期款；102年9月許，系爭舊屋售出，許玉葉亦
    將出售系爭舊屋所得價金之一部分，作為其就系爭房地之出
    資，於102年10月30日匯款150萬元至被告指定之帳戶；李信
    龍與被告，則以二人各自之經濟能力狀況負擔系爭房地貸款
    之清償，作為二人就系爭房地之出資，故李信龍自101年8月
    9日起開始按月匯款1萬5000元至被告指定之帳戶，作為其就
    系爭房地之出資並供作清償系爭房地之貸款，嗣因又將許玉
    葉上開出資之150萬元亦用於清償系爭房地之貸款，致每月
    需攤還銀行之本利有所調降，被告遂指示李信龍，自103年1
    月起李信龍按月需負擔之系爭房地貸款金額由1萬5000元調
    降至1萬2000元，而李信龍亦遵照約定及指示，自103年1月
    起按月將1萬2000元匯至被告指定之帳戶，直至108年8月10
    日止李信龍已匯款共計104萬1000元予被告，109年3月2日李
    信龍亦有再匯3萬元至系爭房地之貸款清償帳戶，作為其就
    系爭房地之出資，是以，原告李信龍就系爭房地已實際出資
    之金額為107萬1000元。
  3.又系爭房地交屋後，係由兩造共同使用系爭房地，李有恭、
    許玉葉與李信龍及其妻兒，已長年住居於系爭房地，迄今仍
    持續占有使用系爭房地。
  4.足見，系爭房地固然登記於被告名下，惟實為兩造共同出資
    購置，且系爭房地仍由原告三人占有使用，原告三人與被告
    間分別就系爭房地所有權應有部分四分之一，成立借名登記
    契約關係（下稱系爭借名登記），即登記在被告名下之系爭
    房地所有權應有部分四分之三，係原告李有恭、許玉葉、李
    信龍三人分別借名登記在被告名下。
  5.又兩造就系爭房地成立系爭借名登記後，原可秉持互信，依
    照系爭借名登記和睦使用系爭房地，豈料，被告結婚後，竟
    違背系爭借名登記，以系爭房地所有權人自居，要求原告三
    人搬離系爭房地，甚至謊稱李信龍係向其承租系爭房地云 
    云，要求原告遷讓系爭房屋。鑒於兩造間已無互信基礎，原
    告爰提起本件訴訟，依類推適用民法第549條第1項規定，以
    本件起訴狀繕本送達被告時，作為終止系爭借名登記之意思
    表示，並類推適用民法第541條第2項規定，或本於民法第17
    9條規定，請求被告將系爭房、地所有權之應有部分各四分
    之一移轉登記予原告三人。
　6.並聲明：被告應將系爭房地所有權應有部分各四分之一移轉
    登記予原告三人。並願供擔保，請准宣告假執行。
　㈡備位部分：
　1.若鈞院認為兩造間就系爭房地不存在上開借名登記契約，則
    原告三人就系爭房地所為之上開出資，均屬被告因原告之給
    付行為而受之利益，致原告受有損害，原告三人自均得依民
    法第179條規定請求被告返還所受利益，即請求被告給付李
    有恭78萬元；給付許玉葉150萬元及給付李信龍107萬1000元
　2.並聲明：被告應給付李信龍107萬1000元；給付李有恭78萬
    元及給付原告許玉葉150萬元，暨均自起訴狀繕本送達翌日
    起至清償日止，按年利率百分之五計算之利息。並願供擔保
    請准宣告假執行。
二、被告辯稱略以：
  ㈠先位部分：
　1.被告否認與原告三人間就系爭房地有「共同出資」法律關係
    及系爭借名登記關係，應由原告三人就渠所主張之此二法律
    關係負舉證之責。
　2.系爭房地於購置及增建工程之初，尚不包括相關稅費之情形
    下價值即高達1150萬，而於101年7月7日彼時原告三人均未
    給付分毫，衡諸常情殊難想像有借名人可以不用負擔任何成
    本及任何款項下，即享有共有所有權之利益。
  3.原告三人客觀尚均無名下不可以有財產之狀態，原告三人之
    財產亦沒有多到需要透過「借名登記」方式來安排財產之程
    度。
  4.就原告三人於此訴訟之主張渠等曾經提出之款項分別有78萬
    、150萬、107萬1000元，尚僅約於系爭房地之四分之一，詎
    原告三人竟主張渠等應有部分高達四分之三，自非合理。且
    李有恭及許玉葉分別給付被告之78萬元及150萬元之給付目
    的及動機無非係用以清償渠等長期積欠被告之借款及代墊款
    。李信龍給付的則是承租系爭房地之租金（101年8月9日起
    至102年12月6日止，每月1萬5000元；103年1月5日起至108
    年8月10日止，租金調降為每月1萬2000元；及109年3月2日
    匯款3萬元），且僅給付至108年10月止。是以被告另案訴請
    李信龍騰空遷讓返還系爭房屋並給付積欠之租金、相當於租
    金之不當得利及其向被告之借款30萬元、被告在李信龍結婚
    時代其墊款31萬5385元及被告代墊系爭房屋水費4萬7572元
    （案號：110年度訴字第3228號，下稱另案），已獲部分勝
    訴判決。
  5.系爭房地並沒有不能登記為共有之客觀限制，而之所以會登
    記為被告單獨所有，實則就是系爭房地所有權本即就是被告
    單獨所有；又如果原告三人係共有人（假設語氣，被告嚴正
    否認之），則揆諸實務常情，渠等亦可擔任相關貸款之連帶
    保證人或是債務人，而無由被告一人擔任。　　
  6.並聲明：如主文所示。
　㈡備位部分：
　　原告主張渠等給付被告之上開款項，無非係返還渠等先前向
    被告之借款、代墊款或是使用系爭房屋之租金或基於使用者
    付費而為給付或基於家人親誼就被告出資購買系爭房、地所
    為分擔、支援等等理由不一而足，並非無法律上原因，被告
    自無不當得利可言。並聲明：如主文所示。
三、得心證之理由：
  ㈠先位之訴部分：
　1.按當事人主張有利於己之事實者，就其事實有舉證之責任，
    民事訴訟法第277條前段定有明文。次按不動產物權經登記
    者，推定登記權利人適法有此權利，民法第759條之1第1項
    定有明文。本條立法理由明載：「…此項登記之推定力，乃
    為登記名義人除不得援以對抗其直接前手之真正權利人外，
    得對其他任何人主張之。為貫徹登記之效力，此項推定力，
    應依法定程序塗銷登記，始得推翻。」
　2.原告主張與被告間就系爭房地有借名登記關係，應有部分各
    四分之一，原告否認並以前詞置辯，從而，本件關鍵爭點在
    於兩造間就系爭房地是否確有借名登記關係存在。
　3.經查，原告就兩造間就系爭房地存在借名登記關係此一有利
    原告之事實，依上開法律規定及立法理由所示，應負舉證責
    任。惟原告僅提出匯款紀錄、存摺、帳戶往來明細等件為證
    （見本院卷一第37頁匯款申請書、第40-41頁許玉葉郵政存
    金簿摘印、第43-59頁匯款申請書及第61-97頁李信龍帳戶交
    易明細查詢結果），被告雖不否認上開金流存在之事實，惟
    上開金流往來至多僅能證明原告確有支付一定之金錢予被告
    ，然給付之原因是否確為給付購買系爭房地之價款，實仍有
    不明。又縱認係支付系爭房地價款，然是否即為兩造合資購
    買，約定應有部分各四分之一，亦有未明。存在被告所辯返
    還借款、代墊款、基於使用者付費原則所為之給付，或家庭
    成員對於購置系爭房地所為支援、分擔等各種可能，不一而
    足。雖許玉葉及被告之姊李婕熒於另案證稱為兩造合資購買
    ，然李婕熒亦僅證述就其認知是李信龍與被告合資購買等情
    （見另案卷二第217頁，記載於另案判決第6頁），而非本件
    兩造合買，亦無證述應有部分各四分之一，而許玉葉則於另
    案證述，系爭房地之購買均由本件被告所規劃，對如何貸款
    及貸款如何償付均不知情，且也沒有各四分之一之約定，只
    是一起買等語（見另案卷二第208、209、213頁，記載於另
    案判決第6-7頁），是另案證人李婕熒與許玉葉就所謂合購
    人為另案兩造（即李信龍與本件被告）或本件兩造四人已有
    不同，且對於如何出資，出資比例約定為多少，應有部分各
    為多少，上開二人均無法明確證述。且本件原告三人出資比
    例依現有金流證據顯屬不同，為何應有部分各四分之一？在
    上開問題無法明確說明之情況下，應認許玉葉與李婕熒另案
    證述均尚有瑕疵，無法證明本件兩造就系爭房地確有借名登
    記關係存在，亦無法證明原告主張系爭房屋為兩造共有，應
    有部分皆各四分之一等節。
　4.原告既未就上開有利於己之事實負舉證責任，證明為真實，
    被告自尚無就其抗辯事實，負證明責任之必要（最高法院43
    年台上字第377號判決意旨參照）。
　5.從而，原告主張兩造間就系爭不動產存在借名登記關係，無
    足憑採，是其先位請求，於法無據，堪予認定。
　㈡備位之訴部分：
　1.按不當得利依其類型可區分為「給付型之不當得利」與「非
    給付型不當得利」，前者係基於受損人之給付而發生之不當
    得利，後者乃由於給付以外之行為（受損人、受益人、第三
    人之行為）或法律規定或事件所成立之不當得利。在「給付
    型之不當得利」固應由主張不當得利返還請求權人（受損人
    ），就不當得利成立要件中之「無法律上之原因」負舉證責
    任；惟在「非給付型之不當得利」中之「權益侵害之不當得
    利」，由於受益人之受益非由於受損人之給付行為而來，而
    係因受益人之侵害事實而受有利益，因此祇要受益人有侵害
    事實存在，該侵害行為即為「無法律上之原因」，受損人自
    不必再就不當得利之「無法律上之原因」負舉證責任，如受
    益人主張其有受益之「法律上之原因」，即應由其就此有利
    之事實負舉證責任。又「非給付型之不當得利」中之「權益
    侵害之不當得利」，凡因侵害取得本應歸屬於他人權益內容
    而受利益，致他人受損害，欠缺正當性，亦即以侵害行為取
    得應歸屬他人權益內容之利益，而從法秩權益歸屬之價值判
    斷上不具保有利益之正當性者，即應構成「無法律上之原因
    」而成立不當得利（最高法院100年度台上字第899號判決參
    照）。又主張不當得利請求權存在之當事人，對於不當得利
    請求權之成立，應負舉證責任，即應證明他方係無法律上之
    原因而受利益，致其受有損害。如受利益人係因給付而得利
    時，所謂無法律上之原因，係指給付欠缺給付之目的。故主
    張該項不當得利請求權存在之當事人，應舉證證明該給付欠
    缺給付之目的（最高法院103年度台上字第2198號判決參照
    ）。
　2.原告主張渠等分別有匯款107萬1000元、78萬元及150萬元予
    被告，固據其提出匯款紀錄、存摺、帳戶往來明細等件為證
    （見本院卷一第37頁匯款申請書、第40-41頁許玉葉郵政存
    金簿摘印、第43-59頁匯款申請書及第61-97頁李信龍帳戶交
    易明細查詢結果）為證，被告對於上開金流亦未否認；惟另
    以前詞置辯。
　3.惟查，兩造間上開金流往來原因多端，不一而足，縱非合資
    購買系爭房地之共同出資款或被告所辯係原告三人返還其先
    前向被告借款或被告代墊款，亦有可能係原告基於使用者付
    費原則而支付長期使用系爭房地之對價或補償，或基於家人
    親誼對於被告購屋並負擔清償系爭房地之貸款債務之支援或
    分擔（法律性質應屬贈與），惟既係原告三人出於己意所為
    之給付，揆諸上開判決意旨，應由原告就各該給付「欠缺給
    付之目的」舉證以實其說。原告既未能就此舉證，則本件原
    告依據民法第179條規定請求被告返還不當得利，自難認於
    法有據。
四、綜上所述，原告先位、備位之訴均無理由，應予駁回。又原
    告之訴既經駁回，其假執行之聲請亦失依附，應併予駁回之
    。
五、本件事證已明，兩造其餘主張及所提證據經審酌後認於本院
    上開論斷無涉或無違，爰不逐一論駁。　　　　
參、結論：原告之訴為無理由，依民事訴訟法第78條、第85條第
    1項前段，判決如主文。
中　　華　　民　　國　　111 　年　　11　　月　　30　　日
                  民事第一庭  法  官     曹宗鼎
上正本係照原本作成。
如對本判決上訴，須於判決送達後20日內向本院提出上訴狀。如
委任律師提起上訴者，應一併繳納上訴審裁判費。
中　　華　　民　　國　　111 　年　　11　　月　　30　　日
                              書記官     曾右喬